【裁判字號】    88,訴,1179
【裁判日期】    890801
【裁判案由】    損害賠償
【裁判全文】
臺灣臺中地方法院民事判決                    八十八年度訴字第一一七九號
      原      告  丁○○
                  乙○○
                  己○○
                  戊○○
                  庚○○
      被      告  甲○○
                  丙○○
右當事人間請求損害賠償事件，本院判決如左：
      主      文
被告應連帶給付原告丁○○新台幣陸拾玖萬肆仟陸佰元，連帶給付原告乙○○新台幣
貳拾貳萬伍仟壹佰元、連帶給付原告己○○新台幣參拾肆萬柒仟參佰元，連帶給付原
告戊○○新台幣壹拾貳萬貳仟貳佰元，暨均自民國八十八年四月十三日起至清償日止
，按年息百分之五計算之利息。
被告甲○○應給付原告丁○○新台幣壹佰零陸萬壹仟肆佰元、原告乙○○新台幣參拾
參萬貳仟玖佰元、原告己○○新台幣伍拾參萬零柒佰元、原告戊○○新台幣貳拾陸萬
柒仟捌佰元，暨均自民國八十八年四月十三日起至清償日止，按年息百分之五計算之
利息。
原告其餘之訴駁回。
訴訟費用由被告甲○○負擔三分之二，原告庚○○負擔九分之一，餘由被告連帶負擔
。
      事      實
甲、原告方面：
  壹、聲明：被告應連帶給付原告丁○○新台幣  (下同)一百七十五萬六千元、原告
      乙○○五十五萬八千元、原告己○○八十七萬八千元，原告戊○○三十九萬元
      ，連帶給付原告庚○○三十四萬七千三百元，暨均自八十八年四月十三日起至
      清償日止，按年息百分之五計算之利息。
  貳、陳述：
    一、被告二人自民國八十五年十一月五日及八十六年五月二十五日起招組互助會
        二會，均由甲○○擔任會首，並自行虛列「王春生」、「張金發」等人頭會
        員，嗣因其所經營之冠建工業股份有限公司  (下稱冠建公司)財務發生困難
        ，周轉不靈，竟與丙○○共同意圖為自己不法之所有，基於概括之犯意，自
        八十六年二月間起至八十七年六月間止，連續多次，在其台中縣太平市○○
        村○○路八號上開公司所在地，冒用上開人頭會員及其他會員姓名，於投標
        單上偽造署押，使原告等活會會員陷於錯誤而如數交付會款，為此依侵權行
        為及合會之法律關係請求被告連帶賠償。
    二、原告得請求之金額計算如下：
    (一)依侵權行為法律關係受有如附表第一欄所示數額之損害 (計算方式：按每會
        詐得金額乘以跟會總數 (死會無損害)；每會詐得金額計算式：(會款－標息
        )+(  會款－標息)+(  會款－標息)+...}；1.五日開標部分每會詐得金額：
        (00000-0000) + (00000-0000) +(00000-0000) +(00000-0000 )+(00000-
        0000 )+(00000-0000) + (00000-0000) +(00000-  0000) +(00000-0000)=
        225100；2.二十五日開標部分每會詐得金額：(00000-0000) + (00000-0000
        )+(00000 -0000) +(00000 -0000 )+(00000-0000 )=122200。
    (二)合會關係所得請求金額如附表第一欄所示 (計算式：每會會款三萬元乘以已
        繳期數) ，惟已由自救會獲償如附表第三欄之款項，庚○○部分活會尚各得
        請求三十三萬元、二十四萬元，惟另有死會應給付會首十八萬元、四十二萬
        元，兩相抵銷，已無會款可請求。
    (三)故原告得請求之金額經扣除如附表第三欄已由自救會獲償之款項後，為如附
        表第四欄所示金額。
  參、證據：提出刑事判決書二件、會款計算明細表五件為證。
乙、被告方面：
  壹、聲明：駁回原告之訴。
  貳、陳述：
    一、按刑事訴訟所調查之證據，及刑事訴訟判決所認定之事實，非當然有拘束民
        事訴訟判決之效力，最高法院三十八年度穗上字第八十七號判例著有明文。
        本件合會關係之法律應以民法債編「合會」契約立法之實務見解為準。
    二、會首收取會款後，該會款即首先歸會首所有，故其不交付得標會員，不但不
        構成侵占、背信，多半也不構成詐欺。蓋民間互助合會，除有特別約定外，
        僅係會首與會員間訂立之契約，會員與會員間並無法律關係存在（最高法院
        六十三年台上字第一一五九號判例、司法院 (74)廳刑一字第452號參照），
        故若以會首未將合會款交付得標會員為理由認定會首詐欺，自有商榷餘地。
    三、台灣高等法院台中分院八十八年上訴字第九０八號刑事判決僅認定丙○○係
        參與冒標而已，並未認定丙○○亦為會首，原告自不得請求被告丙○○連帶
        給付會款。
    四、原告既主張被告冒用人頭標取會款，顯然該人頭會員亦屬於互助會之會員，
        原告僅需就會款請求即為已足，豈有重複另予請求侵權行為損害賠償之理？
    五、原告庚○○既已說明無會款可請求，被告甲○○又已償還部分會款，故原告
        庚○○實無損害可言，而被告甲○○既已償還其餘原告之會款，即無債務不
        履行可言。
  參、證據：提出黃茂榮法學方法與現代民法第五七三頁影本乙件、鈞院八十七年度
      自字第六四四號及台灣高等法院台中分院八十八年上訴字第九０八號刑事案件
      審判筆錄、司法院 (74)廳刑一字第452號函覆台灣高等法院實務見解各乙件為
      證。
丙、本院依聲請調閱本院八十七年度自字第六四四號、台灣高等法院台中分院八十八
    年上訴字第九０八號刑事卷宗全卷。
      理      由
一、原告起訴主張被告甲○○、丙○○因招組互助會，連續多次，冒用互助會員楊瑞
    學、謝福銓、林井及原告己○○、乙○○、庚○○等人名義，及假借人頭會員張
    金發、王春生名義，於投標單上偽造署押詐取會款之事實，並依侵權行為及合會
    之法律關係請求被告連帶給付如聲明所示金額，業據提出台灣高等法院台中分院
    八十八年上訴字第九０八號偽造文書刑事判決乙紙為證。惟被告辯稱：被告丙○○並非合會契約當事人，自不負給付會款之責任；又會首未將合會款交付予得標
    會員，並不構成詐欺之侵權行為等語置辯。
二、合會契約之法律關係部分：
  (一)按債權債務之主體，以締結契約之當事人為準，合會契約之會員依契約關係行
      使其權利，應向契約當事人之會首為之，不得對於當事人以外之人請求履行；
      又所謂締結契約之當事人，須係以明示或默示之意思表示，願就私法上權利義
      務以自己名義受拘束，而與他方當事人互為合意者，始足當之 (民法第一百五
      十三條之規定，最高法院七十一年度台上字第一八九０號、十七年上字第九０
      六號判例參照)。
  (二)原告等人加入以被告甲○○擔任會首，分別於民國八十五年十一月五日及八十
      六年五月二十五日起招組之互助會，詎因所經營之冠建公司財務發生困難，周
      轉不靈，竟與被告丙○○共同意圖為自己不法之所有，基於概括之犯意，自八
      十六年二月間起至八十七年六月間止，連續多次未得互助會員楊瑞學、謝福銓
      、林井及原告己○○、乙○○、庚○○等人同意，冒用彼等名義標取會款，另
      同時假借張金發及王春生名義冒標；又本件合會係被告丙○○向原告己○○、
      乙○○、庚○○招集及向原告戊○○、丁○○收取會款等事實，固據兩造提出
      台灣高等法院台中分院八十八年上訴字第九０八號偽造文書刑事判決及審理筆
      錄為證，堪信真實，又上開合會係被告甲○○擔任會首，有互助會簿影本在卷
      可考，故原告依合會契約債務不履行之法律關係請求被告返還已繳付之金額，
      即屬有據；惟被告丙○○既未擔任合會契約之會首，自難僅憑其有上開招組互
      助會及收取會款之事實，即認有與原告締結契約、負擔私法上權利義務之意思
      表示，原告主張丙○○亦應依合會關係負債務不履行責任，即屬無據。
  (三)次按合會關係尚未得標之會員  (即所謂「活會」)，依據合會契約有賺取已得
      標會員標金  (即所謂會息)差額之利益，倘會首因倒會之債務不履行，以致損
      害未得標會員所應得利益，對於未得標會員，除應給付原繳會款外，並應負給
      付標金之義務，故未得標會員依合會關係債務不履行所得請求金額，揆諸上開
      說明，仍應按其所繳期數乘以每會會款金額 (實繳金額加計每會已得標會員之
      標金)計算 (最高法院著有六十三年度台上字第一一五九號判例參照)。查原告
      依合會關係可得請求金額原應按已繳期數乘以每會會款新台幣  (下同)參萬元
      計算，惟原告等分別自已得標會員獲償部分金額，該部分自應予扣除，故原告
      尚得請求之金額如附表第一欄所示，茲臚其計算式如下：
    1.丁○○：會款一百九十八萬扣除獲償金額二十二萬四千元，餘額一百七十五萬
      六千元 [計算式：(30000Ⅹ2Ⅹ20)+(30000Ⅹ2Ⅹ13)=0000000;0000000-000000
      =0000000]。
    2.乙○○：會款六十萬扣除獲償金額四萬二千元，餘額五十五萬八千元[計算式
      ：30000Ⅹ1Ⅹ20 =600000;000000-00000 =558000]。
    3.己○○：會款九十九萬元扣除獲償金額十一萬二千元，餘額八十七萬八千元[
      計算式：(30000Ⅹ2Ⅹ13)+(30000Ⅹ1Ⅹ20)=990000;000000-000000=878000)。
    4.戊○○：會款三十九萬元，未獲償 30000Ⅹ1Ⅹ13=000000
    0.庚○○：活會部分尚各得請求三十三萬元、二十四萬元，惟另有死會應給付會
      首即被告甲○○十八萬元、四十二萬元，原告並已於本件訴訟中為抵銷之意思
      表示，其就會款部分即不得再行請求。
三、侵權行為損害賠償部分：
  (一)按數人共同不法侵害他人之權利者，連帶負損害賠償責任，民法第一百八十五
      條第一項前段定有明文。又民間互助合會係會首與會員間訂立之契約，會首收
      取會款後若未交付予得標會員，僅有合會契約債務不履行之問題，並不當然構
      成侵權行為責任；惟合會之會首茍於投標單上偽造署押、詐取會款，致未得標
      會員陷於錯誤如數繳納會款，仍應負侵權行為損害賠償責任  (司法院 (74)廳
      刑一字第四五二號函復台灣高等法院函參照)。
  (二)查本件被告甲○○、丙○○共同意圖為自己不法之所有，基於概括之犯意，自
      八十六年二月間起至八十七年六月間止，連續多次未得互助會員楊瑞學、謝福
      銓、林井及原告己○○、乙○○、庚○○等人同意，冒用彼等名義標取會款，
      另同時假借張金發及王春生名義冒標，其刑事部分，經台灣高等法院台中分院
      八十八年上訴字第九０八號偽造文書案件各處被告有期徒刑十月，有上開刑事
      判決附卷足憑，原告依侵權行為之法律關係請求被告連帶賠償，自無不合。
  (三)侵權行為損害賠償金額，應依每次偽造署押詐得款合計金額計算（計算式：(
      會款－標息)+( 會款－標息)+(  會款－標息)+...），故：1.每月五日開標部
      分，每人次詐得金額二十二萬五千一百元：[計算式：(00000-0000) + (00000
      -0000) +( 00000-0000) +(00000-0000  )+(00000-0000  )+(00000 -0000) +
      (00000-0000) +(00000-  0000) +(00000-0000) =225100；2.每月二十五日開
      標部分，每人次詐得金額十二萬二千二百元：(00000-0000) +  (00000-0000)
      +(00000- 0000) +(00000-0000 )+(00000-0000 )=122200。故原告所受請求侵
      權行為損害金額按上開金額乘以跟會總數，即為如附表第二欄所示。
四、綜上，原告丁○○、乙○○、己○○、戊○○依侵權行為之法律關係請求被告連
    帶給付如附表第一欄所示金額，暨均自民國八十八年四月十三日起至清償日止，
    按年息百分之五計算之利息，另依合會之法律關係請求被告甲○○給付如附表第
    三欄所示金額  (即附表第二欄與第一欄金額之差)，即屬有據，應予准許；逾此
    部分，為無理由，應予駁回。至原告庚○○依侵權行為及合會之法律關係為本件
    請求，均無理由，應予駁回。
五、兩造其餘主張及所提證據與本院上開論斷無涉或無違，不予贅述。
六、據上論結，本件原告丁○○、乙○○、己○○、戊○○之訴為一部有理由，一部
    無理由，原告庚○○之訴為無理由，依民事訴訟法第七十八條、第七十九條但書
    、第八十五條第二項，判決如主文。
中      華      民      國    八十九    年      八      月       一    日
                                     臺灣臺中地方法院民事第三庭
~B法   官  林慧貞
右正本證明與原本無異。
如不服本判決，應於判決送達後二十日內，向本院提出上訴狀。
中      華      民      國    八十九    年      八      月       五    日
~B書記官
~FO附表：
(金額單位：新台幣，元)
┌─┬─────┬─────┬─────┬────┬────┬─────┐
│  │原告姓名  │ 丁○○   │  乙○○  │ 己○○ │ 戊○○ │ 庚○○   │
├─┼─────┼─────┼─────┼────┼────┼─────┤
│一│依合會關係│ 0000000  │ 558,000  │ 878,000│ 390000 │死會活會抵│
│  │可請求金額│          │          │        │        │銷        │
├─┼─────┼─────┼─────┼────┼────┼─────┤
│二│侵權行為  │ 694600   │  225100  │ 347300 │ 122200 │與死會款抵│
│  │損害賠償  │(各二會)  │ (5日乙會)│(各乙會)│(25乙會)│銷，無損害│
├─┼─────┼─────┼─────┼────┼────┼─────┤
│三│被告甲○○│0000000-  │ 558,000- │878,000-│390,000-│          │
│  │自負給付義│ 694,600= │ 225,100= │347,300=│122,200 │     0    │
│  │務之數額  │ 0000000  │  332900  │ 530700 │ 267800 │          │
└─┴─────┴─────┴─────┴────┴────┴─────┘


司法院資訊處製作；財團法人民間司法改革基金會備份。
